臺灣桃園地方法院刑事判決　　　　　　　96年度交訴字第18號
公　訴　人　臺灣桃園地方法院檢察署檢察官
被　　　告　丙○○
　　　　　　乙○○
　　　　　　甲○○
　　　　　　　　　　　樓
共　　　同
選任辯護人　劉承斌律師
上列被告因業務過失致人於死案件，經檢察官提起公訴（九十五
年度偵字第一五九一一號），本院判決如下：
    主  文
丙○○、乙○○、甲○○均無罪。
    理  由
一、公訴意旨略以：被告丙○○係聯維工程企業有限公司（下稱
    聯維公司）之負責人，被告乙○○、甲○○則任職於維聯公
    司，係從事橋隧涵維修工程業務之人，而聯維公司自年建營
    造有限公司（下稱年建公司）轉承包國道二號高速公路東向
    十二公里處洩水孔清理工程，被告甲○○於民國九十五年五
    月四日二十三時四十分許，駕駛車牌號碼Ｐ九─五六五六號
    工程車，搭載監工被告乙○○，沿國道二號高速公路往東方
    向行駛，至國道二號高速公路東向十二公里之內側車道處，
    進行洩水孔清理工作時，理應注意實施員工教育訓練，以維
    持施工地區之交通安全，及於工作區段前之前漸變區段，須
    佈設交通設施，以引導車流避免衝撞工作區段，在佈設交通
    設施時，須設有旗手，在前漸變區段前之八十至一百公尺處
    ，穿著規定背心，夜間手持閃爍型紅色電指揮棒，面對來車
    ，警告並指示行車方向，以保護工作人員，工作車緩緩前進
    至前漸變區段，工作人員依行車方向與箭頭指示順序佈設各
    項設施，竟疏未注意及此，直接行駛至工作區段，而擔任旗
    手工作之被告乙○○，僅前行至工作車前之十至二十公尺處
    ，面對來車，警告並指示行車方向，適有被害人黃奕書駕駛
    車牌號碼六八六二─ＫＴ號自用小客車，沿國道二號高速公
    路往東方向之內側車道行駛，行經上開路段，避煞不及，直
    接撞上車牌號碼Ｐ九─五六五六號工程車，被害人黃奕書因
    而受有頭部外傷顱骨骨折併顱腦損傷之傷害，致神經性休克
    而死亡，因認被告丙○○、乙○○、甲○○均涉犯刑法第二
    百七十六條第二項之業務過失致人於死罪嫌。
二、按犯罪事實應依證據認定之，無證據不得認定犯罪事實；又
    不能證明被告犯罪者，應諭知無罪之判決，刑事訴訟法第一
    百五十四條第二項、第三百零一條第一項分別定有明文。次
    按事實之認定，應憑證據，如未能發現相當證據，或證據不
    足以證明，自不能以推測或擬制之方法，以為裁判基礎；又
    所謂認定犯罪事實之證據，係指足以認定被告確有犯罪行為
    之積極證據而言，而認定犯罪事實所憑之證據，雖不以直接
    證據為限，間接證據亦包括在內，然而無論直接或間接證據
    ，其為訴訟上之證明，須於通常一般人均不致有所懷疑，而
    得確信其為真實之程度，始得據之為有罪之認定，倘其證明
    尚未達到此一程度，而有合理懷疑存在時，事實審復已就其
    心證上理由予以闡述，敘明其如何無從為有罪之確信，因而
    為無罪之判決，尚不得任意指為違法（最高法院二十九年上
    字第三一○五號、四十年台上字第八六號、七十六年台上字
    第四九八六號等判例要旨供參）。又按刑法上之過失，係指
    對於構成犯罪之事實，按其情節，應注意並能注意而不注意
    而言，且其過失行為與結果間，在客觀上有相當因果關係始
    得成立。所謂相當因果關係，係指依經驗法則，綜合行為當
    時所存在之一切事實，為客觀之事後審查，認為在一般情形
    下，在此環境，有此行為之同一條件，均可發生同一之結果
    者，則該條件即為發生結果之相當條件，行為與結果即有相
    當之因果關係。反之，若在一般情形下，有此同一條件存在
    ，而依客觀之審查，認為不必皆發生此結果者，則該條件與
    結果並不相當，不過為偶然之事實而已，其行為與結果間即
    無相當因果關係（最高法院七十六年台上字第一九二號判例
    意旨參照）。
三、公訴人認被告丙○○、乙○○、甲○○等人涉犯業務過失致
    人於死罪嫌，無非係以：被告之供述、警製之道路交通事故
    現場圖、道路交通調查報告表(一)(二)各一份、事故現場暨車輛
    照片一一四幀、該署相驗屍體證明書、驗斷書各一份及相驗
    照片十六幀為其主要之論據。然訊據被告丙○○、乙○○、
    甲○○均堅決否認有何業務過失致人於死之犯行，被告丙○○辯稱：當時渠等尚未開始施工，係發生事故後，人員才下
    車察看，且該處亦無洩水孔，並無必要在該處施工，另該次
    施工為移動性施工等語，被告乙○○辯稱：當時前往施工之
    工程車共有三部，施工人員包含伊在內有五位，其工程係屬
    移動性施工，在案發當天上午工地主任丁○○有先去架設警
    示牌子，因渠等於晚上才施工，乃先將警示牌蓋住，直至夜
    間施工時與被告甲○○先將黑色之布拆除、拍照，再回中壢
    與其餘兩部工程車會合，再開至東向十二公里處準備開始施
    工，當時其下車小跑步至車後三十公尺處，持指揮棒指揮，
    後來黃奕書之車輛即撞上來，當時渠等正準備要擺設交通錐
    上警示燈以及交通錐等安全措施，尚未開始施工等語，另被
    告甲○○則辯稱：其駕駛車牌號碼Ｐ九─五六五六號之工程
    車，當時其正準備下來擺設交通錐，那時被害人黃奕書即撞
    到該工程車，而其駕駛該工程車之ＬＥＤ燈本來就有打開，
    僅沒有箭頭指示而已，當行駛至十一公里時緩慢駛入即將Ｌ
    ＥＤ燈箭頭打開，行駛至十二公里時，被告乙○○下車，沒
    多久就撞上等詞；辯護人辯護意旨則辯以：本件橋面洩水孔
    工程之性質應屬移動性施工，而非區域性施工，被告等並無
    依施工管制設施有關區域性施工之規定佈設各項安全設施之
    義務，且被告等將注意義務提高至區域性施工之標準，並擬
    依區域性施工之規定，佈設各項交通管制設施時，因事故之
    發生過於急迫，始不及架設前漸變區段即發生本件事故，而
    被告丙○○並非本件負有實施教育訓練義務之人，且本件有
    無設置警示標誌亦與被告甲○○無關，凡此均足認被告三人
    並無任何違反義務之過失可言等情，經查：
  (一)被告丙○○係聯維公司之負責人，被告乙○○則任職於聯維
    公司，係從事橋隧涵維修工程業務之人，而聯維公司自年建
    公司轉承包國道二號高速公路東向十二公里處洩水孔清理工
    程，被告甲○○於九十五年五月四日二十三時四十分許，駕
    駛車牌號碼Ｐ九─五六五六號工程車，搭載監工即被告乙○○，沿國道二號高速公路往東方向行駛，並將該工程車停駛
    於國道二號高速公路東向十二公里之內側車道處，適有被害
    人黃奕書駕駛車牌號碼六八六二─ＫＴ號自用小客車，沿國
    道二號高速公路往東方向之內側車道行駛，行經上開路段，
    自後方撞及車牌號碼Ｐ九─五六五六號工程車，被害人黃奕
    書因而受有頭部外傷顱骨骨折併顱腦損傷之傷害，致神經性
    休克而死亡等事實，為被告甲○○等三人坦承在卷，並有工
    程契約書、國道公路警察局第六警察隊處理相驗案件初步調
    查報告暨報驗書、道路交通事故調查報告表、現場圖、現場
    照片、財團法人長庚醫院林口分院診斷證明書、臺灣桃園地
    方法院檢察署相驗筆錄、相驗屍體證明書、驗斷書等在卷可
    稽，此部分事實堪以認定。
  (二)證人即任職國道警察局第六警察隊之員警汪啟明於本院審理
    時證稱：其當時巡邏行經南桃園交流道匝道口時，看見內側
    車道有工程車施工，當時其心想施工為何未擺安全措施，正
    當其欲上前告知時，即看見車輛撞上工程車，當時其看見工
    程車之後方相距十幾至二十公尺左右，有四、五個人在施工
    ，其中一人持指揮棒在指揮等語（見本院卷(二)第四至五頁）
    ，惟查：本件肇事事故發生當時即九十五年五月四日二十三
    時四十分許，由被告甲○○駕駛之車牌號碼Ｐ九─五六五六
    號工程車，係停放於國道二號公路東向十二公里之內側車道
    處，其前並分別有車牌號碼七六七五─ＭＳ號施工標誌車及
    Ｚ三─四二一八號二部工程車等情，有道路交通事故現場草
    圖、道路交通事故現場圖存卷可考，而經本院依職權向交通
    部臺灣國道高速公路北區工程處函查國道二號高速公路東向
    自十二公里處起，其最近之洩水孔位置，據該處以九十六年
    十一月六日北工關字第○九六六○○六二八五號函覆稱：其
    最近之洩水孔位置為內側十二點一九四公里等情，且觀諸卷
    附由該處與年建營造有限公司簽定之「關西段轄區九五年度
    橋隧涵維修工程」契約所載施工項目第十三項為「橋面洩水
    孔清理」工作，足認東向十二公里車禍地點並無施工項目之
    洩水孔存在，被告乙○○、甲○○自無可能在該處施工，則
    縱證人汪啟明所證：該工程車後方相距十幾至二十公尺左右
    ，有四、五位工程人員等詞屬實，以被告甲○○所駕駛之上
    開工程車停放位置與該路段最近洩水孔相距近兩百公尺之遠
    ，衡情渠等於事故發生當時實無可能已開始從事橋面洩水孔
    清理之施工行為，是該證人此部分證詞，與現場施工位置狀
    況顯有不符，已滋疑問；況參酌證人汪啟銘於本院審理時亦
    稱：「（問：你目睹當時，被告他們正準備開工，還是已經
    開工一陣子）這個我不確定，但是我看到的時候，他們的人
    已經在工程車後方，好像在清除排水孔的工作」、「（問：
    事發當時除了肇事的車輛外，其他工程車人員是否也有下車
    施作工程？）這個我不確定，我只有看到工程車的後方有人
    ，車斗沒有人，但是駕駛座有無人我不清楚」、「（問：你
    方稱有四、五個人施工，他們的動作為何？）具體的動作我
    不清楚，但是我們下車時，有看到他們有揹施工器具」等詞
    （同上開卷第六頁），由此足見該證人並未清楚親睹當時站
    立在上開工程車後方之四、五位工程人員是否確有從事施工
    行為甚明，自難僅憑其前揭證詞，即遽認被告甲○○駕駛之
    該工程車後方站立之工程人員，業已開始從事施工行為。
  (三)且依卷附現場照片顯示被告甲○○駕駛之上開工程車上放置
    有交通安全錐（見臺灣桃園地方法院檢察署九十五年度相字
    第七七五號相驗卷第二四、二五、三四頁），並參酌證人即
    國道公路警察局第七隊大甲分隊警員戴勝童於本院審理時證
    稱：車禍發生前，施工車輛後方並無擺設安全錐，而證人汪
    啟明於本院審理時亦證稱：高速公路施工時，安全錐應由後
    往前順向佈置等詞（見本院九十六年十月二十三日訊問筆錄
    ），由此足認被告甲○○駕駛之該工程車上交通錐尚未及取
    下擺設，被害人黃奕書即自後方追撞該工程車，茲經綜參本
    件肇事事故發生當時由被告甲○○駕駛之工程車停放位置（
    內側十二公里），與交通部臺灣國道高速公路北區工程處函
    覆所稱其最近洩水孔之位置（內側十二點一九四公里），相
    隔既有近二百公尺之遙，被告乙○○、甲○○等人自無可能
    在該處施工，而依證人汪啟明當時所見該工程車後方之工程
    人員之站立位置，復與該工程車僅相距未及二十公尺，且佐
    以其車上放置之交通錐尚未及取下擺設，及被告乙○○已先
    下車，並在被告甲○○所駕駛工程車後方約二、三十公尺處
    持指揮棒警示後方來車等各情，被告甲○○、乙○○等人所
    辯：渠等當時正準備要擺設交通錐等安全措施，尚未開始擺
    設，被害人所駕駛之自小客車即撞上了等詞，與實情相符，
    堪以採信，因之尚不得以車禍事故發生當時現場無擺設安全
    錐等施工安全設備，即遽論被告甲○○、乙○○之施工方式
    有違反「臺灣區○○○路施工之交通管制設施」之規定，而
    認渠等就車禍之發生有過失。
  (四)再考諸本件事故發生當時係發生於夜間，其肇事地點為國道
    二號之高速公路，以當時夜間行駛於該高速公路之路況而言
    ，駕駛人莫不以前方車輛顯示之車燈，及其他具有顯示夜間
    照明設備之交通號誌，以利保持與前車距離，或及時變換車
    道行駛，以策安全，而施工用車輛上裝載之ＬＥＤ燈及施工
    人員所持紅色電閃爍型之指揮棒，主要即分別藉由顯示箭頭
    方向之照明方式，以及在夜間清晰可見之指揮棒揮舞方式，
    促使駕駛人於行經該路段時留意該路段前方有施工或即將施
    工之情形，得以及時變換車道，以預防撞及前方停放之工程
    車或施工人員之危險，是被告甲○○等人在高速公路前開路
    段上停放各該施工車輛，準備施工前，是否已預先採取上開
    安全措施，以避免交通事故之發生，毋寧為本件肇事責任歸
    屬判斷之關鍵所在。第查，被告甲○○等人辯稱：本件肇事
    事故發生當時，由被告甲○○駕駛工程車之之車輛改道指示
    ＬＥＤ燈，於肇事當時有顯示，並有被告乙○○在車後持指
    揮棒指揮等詞，核與證人汪啟明於本院審理時證稱：車禍發
    生瞬間，三台工程車最後一台之ＬＥＤ燈確實有亮，其內有
    一指示往右側方向之箭頭，另有一個人在車後持指揮棒揮舞
    等情相符，茲因該證人為案發當時在現場執行巡邏勤務之警
    員，與被告及告訴人俱無任何利害關係存在，其所為前揭證
    詞，應屬客觀公正，自堪採信，則以被告甲○○等人駕駛上
    開工程車抵達距施工現場近二百公尺遠之位置，尚未及完成
    必要安全措施之設置前，即有先以該工程車上ＬＥＤ燈，顯
    示往右側方向之箭頭，其車後另有工程人員即被告乙○○揮
    舞紅色電閃爍型指揮棒，凡此應已足以促使夜間駕駛之後方
    來車留意前方有施工用工程車停放於內側車道，進而儘速變
    換車道，以防止自後方追撞工程車，而以此等安全措施對於
    夜間行駛於該路段之駕駛人而言，應得於抵達該路段前之相
    當距離，即可清晰辨識，而採取必要之駕駛行為，是被告甲○○等人先行將上開工程車停放於內側車道上，以利進行施
    工及設置相關安全措施等前置作業，期間已採取上開顯示Ｌ
    ＥＤ警示燈及由工程人員在車後揮舞指揮棒等方式，以防止
    危險事故之發生，應認渠等已善盡從事夜間於高速公路施工
    之業務上注意義務，自難僅因被告甲○○等人於停放各該工
    程車後，尚未及完成相關安全錐等安全措施擺設前，遭被害
    人黃奕書自後方追撞該工程車，即遽指被告甲○○等人違反
    業務上之注意義務，而令負業務上過失致死罪責。
  (五)再佐以本院向財團法人長庚紀念醫院林口分院調取被害人黃
    奕書於該院入院時抽血檢驗報告顯示其血液中酒精濃度為六
    點七ｍｇ／ｄＬ，此有該院九十六年三月五日（九六）長庚
    院法字第○一七八號函存卷可按，則以該被害人於肇事事故
    發生後送醫急救時抽血之檢驗結果，有酒精成分存在，其於
    肇事當時已難排除因酒後駕車而影響其對於前方行車狀況判
    斷能力之可能性；且親睹當時肇事經過之證人即警員汪啟明
    於本院審理時亦證稱：被害人黃奕書於撞擊工程車時，並無
    閃避措施，且無踩煞車等詞（見本院九十六年十月二十三日
    訊問筆錄），而以被害人黃奕書於肇事前行經該路段，其前
    方既有清晰可見之施工車輛上ＬＥＤ燈顯示往右側行駛之箭
    頭，而被告乙○○亦於該工程車後揮舞紅色電閃爍型指揮棒
    ，衡情該被害人應有充分時間採取變換車道之措施，縱未及
    變換車道，理應亦得及時踏踩煞車減速，乃其竟未採取任何
    閃避及踩煞車之措施，顯見其當時確有未注意車前狀況之情
    事；復佐以本件事故之肇事責任經臺灣省行車事故覆議鑑定
    委員會鑑定結果亦認：「本案應視肇事當時甲○○小貨車上
    之車輛改道指示ＬＥＤ燈，是否已顯示，且亦有人在車後指
    揮，則(1)黃奕書於夜間駕駛自小貨車，未注意車前狀況，由
    後撞及余車，為肇事原因。(2)甲○○無肇事因素。反之，如
    未顯示車輛改道指示ＬＥＤ燈，則(1)黃奕書於夜間駕駛自小
    貨車，未注意車前狀況，由後撞及余車，為肇事主因。(2)甲○○駕駛自小貨車，停於車道內工程進行中，其夜間警示標
    誌未依規設置，為肇事次因」，此有該會九十六年七月十日
    府覆議字第○九六六二○一九七六號函存卷可考，而被告甲○○駕駛上開小貨車之車輛改道指示ＬＥＤ燈，於肇事當時
    確有顯示，且亦有被告乙○○在車後持指揮棒指揮一節，既
    經本院認定如前，則依此鑑定結論可知，本件肇事原因應在
    於被害人黃奕書於夜間駕駛自小貨車，未注意車前狀況，由
    後撞及被告甲○○駕駛之該自小貨車，另被告甲○○則無肇
    事因素甚明，由此益徵被告甲○○等人對於本件肇事事故之
    發生並無過失，故被告甲○○等人辯稱渠等並無過失等詞，
    應堪採信。
  (六)至本院依職權向交通部臺灣區○○○路北區工程處函查該處
    與年建公司訂立之上開契約第十三項「橋面洩水孔清理」，
    其施工方式一節，固據該處以九十六年十一月二十九日北工
    關字第○九六五四○一八○四號函覆稱：該工程九十五年五
    月四日二十二時至九十五年五月五日六時施工通報單之交通
    管制情形為內側車道封閉，屬於區域性施工等語。然查：本
    件被告甲○○等人係於甫停放上開工程車後，尚未及裝置相
    關安全措施，其工程車即遭被害人自後方追撞，既如前述，
    則以被告甲○○等三人於肇事當時尚未及完成擺設交通錐等
    安全措施觀之，縱認被告甲○○等人施作之工程係屬區域性
    施工，亦難僅該被告三人尚未依該區域性施工所應完成之必
    要安全措施，即據以推認渠等有何違反業務上之注意義務；
    且參以臺灣省車輛行車事故覆議鑑定委員會以九十六年十一
    月二十日府議字第○九六六二○三四七五號函覆稱：有關甲○○小貨車之車後是否有移動性施工或固定性施工標誌，與
    本案發生之肇事責任，並無直接關係，而被告甲○○小貨車
    上警示ＬＥＤ燈，如已顯示黃奕書當可明確判斷前方狀況，
    故該會仍維持原覆議之分析意見等情，益見被告甲○○駕駛
    之上開工程車既已警示ＬＥＤ燈，足以提供被害人黃奕書於
    行經該路段之際，得預先判斷前方行駛道路之狀況，而適時
    預防危險事故之發生，則不論該路段之道路施工係移動性抑
    或固定性施工，核與本件肇事責任之認定均不生影響，附此
    敘明。
四、綜上所述，本件被告甲○○等人停放前開工程車後，尚未擺
    設交通錐等安全措施完成，並開始施工前，即遭被害人黃奕
    書自後方追撞該工程車，致發生該被害人死亡之結果，則以
    該肇事事故係發生於被告甲○○等人施工前，且尚未及佈設
    安全措施完成前，本難以被告甲○○等三人是否已完成該路
    段施工所必須設置之安全措施，資為論斷其肇事責任歸屬之
    依據，況依當時事故既發生於夜間，以被告甲○○駕駛之該
    工程車上已顯示ＬＥＤ燈，並由被告乙○○揮舞具有夜間辨
    識功能之紅色電閃爍型指揮棒，凡此應足以促使行經該高速
    高路路段之駕駛人儘速採取變換車道之駕駛行為，以避免危
    險事故之發生，是被害人黃奕書因未注意車前狀況，致從後
    方撞及該工程車，發生死亡之結果，殊難認被告甲○○等人
    有何違反業務上注意義務之過失，且核諸該被害人之死亡結
    果，與被告甲○○等人之行為間，亦無從認定具有相當之因
    果關係存在。據此，公訴人所舉之各項證據尚不足以證明被
    告甲○○等三人確有業務上過失致人於死之犯行，且本院復
    查無其他積極證據足資認定之，則本件即不能證明被告有起
    訴書所指犯行，自無從以該罪與被告相繩，揆諸前開法條規
    定及判例意旨，應諭知被告無罪之判決。
據上論斷，應依刑事訴訟法第三百零一條第一項，判決如主文。
本案經檢察官鍾雅蘭到庭執行職務。
中　　華　　民　　國　　96　　年　　12　　月　　31　　日
                      臺灣桃園地方法院刑事第四庭
                          審判長法　官  黃斯偉
                                法　官　蘇昭蓉
                                法　官　陳可薇
上正本證明與原本無異。
如不服本判決，應於判決送達後十日內向本院提出上訴狀（應附
繕本），上訴於臺灣高等法院。
                                書記官  陳青瑜
中　　華　　民　　國　　97　　年　　1 　　月　　7 　　日
